臺灣高等法院刑事判決　　　　　　　　　　　　　九十二年度上訴字第二八三四號
　　上　訴　人
　　即　被　告　乙○○
　　輔　佐　人　甲○○
右上訴人因誣告案件，不服臺灣板橋地方法院九十一年度訴緝字第二四號，中華民國
九十二年七月四日第一審判決（起訴案號：臺灣板橋地方法院檢察署八十八年度偵字
第六七０號）提起上訴，本院判決如左：
    主  文
原判決撤銷。
乙○○無罪。
    理  由
一、公訴意旨略以：被告乙○○基於使告訴人丙○○受刑事處分之意圖，分別於民國
    （下同）八十二年九月間、八十三年四月間具狀虛構略以：「丙○○指使林民裕
    於八十二年七月二十三日指派莊小雪等人，脅迫自訴人（乙○○）在臺北市○○○路○段三七號陳春男律師事務所簽訂土地買賣契約，依該契約意旨，林民裕應
    將洪暘建設股份有限公司（以下簡稱洪暘公司）名義下臺中縣大甲鎮○○段第六
    五三、六五三─一號土地，及自訴人名義之同段第六四九至六五二、六七八─一
    號土地，過戶至林民裕，並應於土地登記簿上為自訴人保留買回權之預告登記，
    以待買回；惟丙○○意圖為自己不法之利益，竟將自訴人前於八十一年八月三十
    一日因借貸交與保管之上開自訴人所有土地之權狀，於八十二年九月十五日以買
    賣為由移轉至陳麗珠之名下，而違背自訴人委託保管之任務，並於八十二年十一
    月四日，在上開自訴人所有之土地移轉登記與洪暘公司，致自訴人空有買回權之
    名而無買回權之實，無從行使買回權；因認丙○○涉有妨害自由、詐欺、背信等
    罪嫌」等不實之事項，向臺灣臺中地方法院提起自訴。嗣經臺灣臺中地方法院於
    八十三年五月三十一日以八十二年度自字第八八二號案件判決告訴人丙○○無罪
    後，經上訴又分別經臺灣高等法院臺中分院於八十五年四月二十五日以八十三年
    度上訴字第四三０三號判決、最高法院於八十五年十一月七日以八十五年度台上
    字第五一九七號判決駁回上訴維持第一審判決後確定，因認被告乙○○涉犯刑法
    第一百六十九條第一項之誣告罪嫌云云。
二、按誣告罪之成立，以意圖他人受刑事處分或懲戒處分，而為虛偽之告訴、告發、
    報告者為要件。所謂虛偽係指明知無此事實故意捏造而言，若告訴人誤認有此事
    實或以為有此嫌疑而為申告，自不得指為虛偽；且若所告內容尚非全然無據，祇
    因缺乏積極證據以致不能證明所述之事實為真實，被誣告人因而不受訴追處罰或
    不負刑責，因告訴人意在求判明是非曲直，本缺乏誣告故意，均不能遽以誣告罪
    論處，最高法院四十年度上字第八八號、四十三年度台上字第二五一號、四十六
    年度台上字第九二七號、五十五年度台上第八八八號分別著為判例以供參核。
三、本件公訴人認被告乙○○涉有前開誣告罪嫌，係以被告對告訴人丙○○所提詐欺
    、妨害自由、背信罪嫌之自訴案件，業經承審法院判決無罪確定在案，並有上開
    三份刑事判決書影本附卷可稽，為其論據。然訊據上訴人即被告乙○○則堅決否
    認有誣告之犯行，並辯稱：伊於前案中供陳之事實皆屬實，伊與告訴人丙○○雖
    訂有協議書，但訂定協議書後，伊都沒有拿到錢。法院判決認定告訴人等人無罪
    ，並非代表並無此事，是因為證據並非充足所致，伊沒有誣告之情。又自訴狀都
    是律師寫的，但是事實經過都是伊告訴律師的，而告訴人說簽約現場有很多人，
    他契約已經打好，要伊等簽，如果伊等不簽，他們就要打死伊等等語。
四、經查：
    (一)本案臺中縣大甲鎮○○段六五一、六五二、六五三、六五三─一、六四九、六
      五０、六七八─一等七筆土地，所涉契約及相關處分文件如下：
    (1)於八十一年八月三十一日，被告乙○○、與杜李碧蓮、甲○○、吳子玉、杜子
      明等五人名義，與告訴人丙○○簽訂借貸新臺幣（下同）四億元之「借貸協議
      書」，而依該借貸協議書第六項並明定：約定貸款之期間為六個月，被告等五
      人如逾六個月未清償，上開土地及其上房屋，告訴人丙○○可選擇拍賣或由乙○○等五人協同辦理移與告訴人，以供清償，並於同項約定告訴人丙○○於借
      貸滿五個月，被告等人未清償者，告訴人可先行申報移轉登記之稅捐，逾六個
      月後，告訴人可繳納並聲請移轉登記，苟被告等人於此段期間清償，則雙方應
      會同辦理撤銷申報，此有上開借貸協議書及被告乙○○與杜李碧蓮、甲○○、
      杜子明、吳子玉等人出具予被告供其與丙○○訂定借貸協議書之授權書影本各
      一份附卷可稽（見八十七年度偵字第一六一九一號卷第三九頁至第四二頁）。
    (2)於八十一年十二月九日，被告乙○○名義簽立切結書，同意告訴人丙○○於八
      十二年一月一日先行申報移轉登記之稅捐及自用住宅之課稅手續，並同意於八
      十二年二月一日起可自行繳納稅捐，並辦理移轉登記為權利人，但如在八十二
      年二月一日前清償債務者，雙方會同辦理撤銷申請移轉登記。另被告乙○○、
      與杜李碧蓮、甲○○、吳子玉、杜子明等五人名義（杜李碧蓮、甲○○、吳子
      玉、杜子明部分，均係被告乙○○以代簽名義行之）簽立同意書致台中縣稅捐
      稽徵處沙鹿分處申報，表示同意於上開土地所有權移轉現值申報時以「自用住
      宅、優惠稅率１０％申報自用買賣增值稅」，此有上開切結書及同意書影本一份
      附卷可稽（同上偵卷第四七頁、第四八頁）。
    (3)於八十二年三月一日，被告乙○○名義簽立切結書及點交證明書，甲○○名義
      為見證人，表示被告乙○○因積欠告訴人丙○○債務不能清償，願意依八十一
      年八月三十一日所訂之借貸協議書內容將土地及房屋移轉給告訴人或其指定人
      當作抵償，並同時辦理點交完畢，此有上開切結書及點交證明書影本一份附卷
      可稽（同上偵卷第四九頁）。
    (4)於八十二年七月二十三日，被告乙○○、杜李碧蓮、甲○○、杜子明、吳子玉
      等五人名義（稱甲方）（杜李碧蓮、甲○○、吳子玉、杜子明部分，均係被告
      乙○○以代簽名義行之），與林民裕（稱乙方）及高根才（稱丙方）簽定附買
      回權利、價金七億元之「土地房屋買賣契約書」，而依該買賣契約書第項約
      定：將現登記在第三人名下及甲方即被告乙○○等五人曾向第三人抵押借款之
      上開土地，由丙方即高根才出面理直至無瑕疵並能登記乙方即林民裕名下，甲
      方願付四千二百萬元做酬勞費用，而上開款項於當日由乙方直接自買賣價款中
      支付；而當時甲方積欠白添丁七千萬元、林敏霖七百五十萬元、丙○○（含洪
      暘公司契約處理）五億六千萬元，合計共六億三千七百五十萬元，由乙方自買
      賣價款中直接交付丙方出面處理，處理後土地所有權直接移轉登記於乙方名下
      ；但甲方保有買回之權利，故於立約時願給付乙方貼補金七百萬元，上開款項
      應自買賣價金中扣除；又買賣在扣除上開款項後，餘額一千三百五十萬元立約
      時由乙方開立票據，由甲方親收，此有上開土地買賣契約書附卷可稽（同上偵
      卷第七五頁至第七九頁）。
    (二)質據被告乙○○於歷次審訊中均堅決否認前開理由(一)(4)所載「土地房屋買賣契
      約書」係在其自由意識下（即未受強暴、脅迫）所簽訂，並於本院審理時辯稱
      ：伊於前案中供陳之事實皆屬實，伊與告訴人丙○○雖訂有協議書，但訂定協
      議書後，伊都沒有拿到錢。法院判決認定告訴人等人無罪，並非代表並無此事
      ，是因為證據並非充足所致，伊沒有誣告之情。又自訴狀都是律師寫的，但是
      事實經過都是伊告訴律師的，而告訴人說簽約現場有很多人，他契約已經打好
      ，要伊等簽，如果伊等不簽，他們就要打死伊等等語。而本院稽核下列事證，
      認被告乙○○尚非全然虛構事實，而有誣告之犯意，茲分述如下：
    (1)告訴人丙○○雖指稱有依前開理由(一)(1)所載「借貸協議書」履行給付借款云云
      ，並提呈借款支出明細表、支票、匯出匯款申請書及土地增值稅繳納書等影本
      附卷為佐，惟考據其於告訴理由狀係指稱：「告訴人當時借予被告之所有借款
      ，為求慎重每一筆金額均經被告乙○○及其子甲○○親自簽名確認後，才予以
      支付．．．，相關稅捐之負擔，為借款之一部分，兩者合計告訴人共支付四億
      五千一百六十八萬元之借款予被告」云云；復於偵查中為上開相同之陳述（見
      八十八年度偵字第六七０號卷第二六頁背面、第一一七頁）。嗣於原審審理時
      則改稱：「．．．當時的約定就如證物三（即理由(一)(1)借貸協議書）所寫內容
      ，我支付給她是五億元，設定也是五億元，我們當初有約定是借四億元，才設
      定五億元，後來她騙我才又變成五億元」云云（見原審訴字卷第一五七頁），
      然本院依上開借款支出明細表內所載各項支出（見八十八年度偵字第六七０號
      卷第二八頁），逐一核計支出總金額則高達六億零四百六十八萬元（非如同該
      支出明細表下所載「合計四億五千一百六十八萬元正」），故告訴人丙○○所
      指實際支出金額顯然差異甚大，實難令人採信。況本院觀諸告訴人丙○○提呈
      之上開支票影本，亦均未併同提出兌現之付款證明，是以被告乙○○於本院審
      理時供稱：伊都沒有拿到錢等語，而質疑告訴人丙○○未依約履行，尚非全然
      無據。
    (2)按約定債權已屆清償期，而未為清償時，抵押物之所有權移轉於抵押權人者，
      其約定為無效，民法第八百七十三條第二項定有明文。又兩造訂擔保借款契約
      ，倘係設定抵押權性質，則抵押權人為受清償，亦僅得於債權清償期屆滿後，
      與抵押人訂立取得抵押物所有權之契約。兩造在清償期未屆滿前，須為債務人
      如屆期未為清償時，抵押物之所有權移屬於抵押權人之約定，難謂非民法第八
      百七十三條第二項所規定之流質契約，最高法院五十九年台上字第二三五三號
      亦著有民事判例可供參照。查被告乙○○、杜李碧蓮、杜子明、甲○○、吳子
      玉，與告訴人丙○○於八十一年八月三十一日所簽訂之借貸協議書之清償期限
      為六個月，是本件清償期限應自八十一年九月一日起算六個月，即至八十二年
      二月二十八日，但該日為星期日，依民法第一百二十二條規定，應以其次日代
      之，則本件清償之末日應為八十二年三月一日。如欲代物清償，應於清償期後
      之八十二年三月二日始得為之，則被告乙○○於八十二年九月四日即立切結書
      同意告訴人丙○○可先行申報移轉登記之稅捐及自用住宅之課稅手續等，並於
      八十二年三月一日再書立切結書及點交書同意將系爭土地移轉予債權人丙○○
      或其指定人以抵償，自仍在清償期內，是否依無效之流質約定而移轉系爭土地
      ，即非無疑。又若謂告訴人丙○○係依八十二年十二月九日之切結書、八十二
      年三月一日之切結書及點交證明書而將系爭土地所有權移轉登記，足證兩造於
      流質契約部分約款無效後，另立以系爭土地抵償所欠債務之新約定，自不再受
      流質契約之約束云云，然八十二年十二月九日之切結書及八十二年三月一日之
      切結書及點交書係均由被告乙○○一人所出具，杜李碧蓮、杜子明、甲○○、
      吳子玉並無具名，且依杜李碧蓮、甲○○、杜子明、吳子玉於八十一年八月三
      十一日所出具之授權書（見八十七年度偵字第一六一九一號卷第四二頁），僅
      授權被告乙○○與告訴人丙○○訂定借貸協議書而已，並未授權被告乙○○移
      轉系爭土地，倘認移轉系爭土地係依另立之新約定為之，不受原借貸協議為流
      質約定之拘束，則被告乙○○所出具之前述切結書及點交書，應已超出杜李碧
      蓮、甲○○、杜子明、吳子玉授權之範圍，而成為無權處分，則告訴人丙○○
      據該等切結書而移轉系爭土地，亦屬效力未定，是以告訴人丙○○當時移轉系
      爭土地所有權，顯然在法律上亦多有爭議。
    (3)就前開理由(一)(4)所載「土地房屋買賣契約書」簽訂之經過，雖經被告乙○○自
      訴背信等案件（下稱另案）之被告謝鵬郎、高根才於該案原審審理時均供稱：
      係被告乙○○為解決其債務問題，始主動委請渠等代為尋覓金主云云，然此據
      被告乙○○及其輔佐人甲○○（同參與上開契約之簽訂過程）均堅決否認，已
      非無疑。而本院觀諸另案之被告林民裕於原審審理時供稱：「（高根才在契約
      中是處何身分？）是丙方，即我方之代書人」等語（見臺灣臺中地方法院八十
      三年度自緝字第六五四號卷，八十三年八月二十四日訊問筆錄），而上開賣賣
      契約書中亦訂明「應由丙方即高根才出面理直至無瑕疵並能登記乙方即林民裕
      名下」等語，顯見高根才與林裕民之關係匪淺，否則林裕民焉有同意交付高根
      才鉅款（參八十七年度偵字第一六一九一號卷第八０頁）出面理直系爭土地糾
      紛之理。又另案之被告林民裕、謝鵬郎、高根才雖均否認有以脅迫方式簽訂上
      開買賣契約，然依高根才於臺中高分院審理時係供稱：「（你於八十二年七月
      二十三日有無去陳春男律師事務所？）因乙○○與林裕民間土地買賣糾紛，我
      受乙○○請我去，為他們寫一些書狀．．．。（林裕民協調時有無帶其他不相
      干之人前往？）當天那邊有很多人，林裕民有請陳春男律師。（當時在場之人
      有無「小雪」、「芭樂」、「兔子」、「小強」等在場？）係受乙○○請託而
      找來之人，當天丙○○沒有在場，當時乙○○找這些人去找丙○○談和解及『
      保護』她及她兒子」云云（見臺灣高等法院臺中分院八十三年度上訴字第四三
      ０三號卷第三宗，八十四年十一月二十九日訊問筆錄），惟當日僅係協商上開
      契約之簽訂，並無直接與告訴人丙○○交涉之情形，焉有「保護」之必要？又
      高根才等人與林裕民之關係匪淺，已如前述，則召集該等人士究為替何人助勢
      ？另告訴人丙○○就實際支付借款金額交代不清，是否已確實履行契約尚堪疑
      義之際，亦如前述，被告乙○○焉可能自承積欠告訴人丙○○五億六千萬元，
      而要求林裕民代為償還？在在均證明被告乙○○辯稱：該現場很多人，其係受
      脅迫始簽訂上開買賣契約云云，尚非全然無據。另證人魏千峰律師於另案法院
      審理時雖亦證稱：「八十二年七月二十二日晚上十一時多，乙○○打電話叫我
      過去，我於十二時多始抵達，當場在場的有陳春男及其事務所另一律師，尚有
      乙○○、甲○○、及乙○○之女兒在場，高根才也在場．．．。當時雙方只一
      直討論契約內容，我本人對契約內容不是很滿意，我還有告訴乙○○若有不滿
      意可以不簽約，乙○○雖不是很滿意，但仍願意簽名，當場並無任何恐嚇威脅
      情事（見臺灣臺中地方法院八十三年度自緝字第六五四號卷，八十三年十月四
      日訊問筆錄）」、「（當場是否有流氓去脅迫在場任何人？）因雙方之身分均
      很複雜，立場如何我不清楚，依我感覺現場是沒有任何人受到脅迫，且當時我
      有勸乙○○不要接受，因條件不是很好，另甲○○也不願意，係完全由乙○○
      作主，似乎她很欠錢用（見臺灣高等法院臺中分院八十三年度上訴字第四三０
      三號卷第三宗，八十四年十二月十四日訊問筆錄）」云云，惟證人魏千峰律師
      到達前，被告乙○○、甲○○、及乙○○之女兒早已在當晚六、七時左右即到
      達該處（參臺灣臺中地方法院八十三年度自緝字第六五四號卷，八十三年九月
      二十三日訊問筆錄），則證人魏千峰律師既未全程參與，亦即無從了解事件全
      貌，其證詞自有偏頗之虞。況證人魏千峰、陳春男律師於另案原審中均證稱：
      上開買賣契約條件確不利於被告乙○○等人，則被告乙○○在身心未受壓力下
      ，焉可能不顧家人甲○○、律師持反對意見下，仍執意以自己名義（杜李碧蓮
      、『甲○○』、吳子玉、杜子明部分，均係被告乙○○以代簽名義行之），與
      林民裕簽定上開買賣契約書。
    (4)又本案契約履行、法律上迭有爭議，已如前述，且被告乙○○始終積極防止告
      訴人丙○○將系爭土地所有權移轉登記，期間並向民、刑事法院提出多案訴訟
      、假處分等，此業據被告乙○○、告訴人丙○○坦承不諱，並有告訴人丙○○
      所提呈之相關訴訟統計表附卷可稽（見八十七年度偵字第一六一九一號卷第八
      六頁至第九一頁）。又告訴人丙○○於原審審理時先供稱：「（認識林裕民？
      ）我不認識，是後來打官司才認識的，我原先不知道他們派了一位叫莊小雪的
      人到我辦公室來找我，說他們已經訂立契約了，叫我把債權憑證交出來，我把
      債權憑證交給莊小雪。．．．甲○○還書立證明書說有收到我交給莊小雪交給
      他的債權憑證等九項東西，事實上他欠我的錢根本沒有返還（見原審訴字卷第
      一五八頁）」；嗣後則復稱：「（林裕民是否有找過你說要代償乙○○欠你的
      錢？）他們契約書訂立完成後，他們雙方派石南陽來說已經訂約了，要還我五
      億六千萬元，希望我持有之債權憑證交還給律師保管，期間兩個月，若是沒有
      還錢，會再將資料還給我，這些資料被石南陽拿走之後，石南陽沒有交給律師
      保管，就交給甲○○，甲○○也沒有拿給律師保管。（為何後來還可以移轉？
      ）這些是在事前就已經申請好的，只要在補繳增值稅就可以了（見原審訴緝卷
      第(一)宗第七七頁）」云云，並提呈甲○○於八十二年九月十三日書立之證明書
      乙紙附卷為佐（見原審訴緝卷第(一)宗第八一頁），是以告訴人丙○○就何人向
      其收取債權憑證，前後供述不一，顯有瑕疵。再者，依告訴人丙○○前稱被告
      乙○○既透過林裕民等人與告訴人丙○○接洽欲買回系爭土地，並取回債權憑
      證等物，則被告乙○○等人在此之際，更斷不可能同意或協助告訴人丙○○移
      轉系爭土地所有權，然告訴人丙○○卻於八十二年八月十三日送件，嗣於八十
      二年九月十四日補檢附被告乙○○等人同意移轉土地聲明書暨印鑑證明，向大
      甲地政事務所辦理系爭臺中縣大甲鎮○○段第六四九、六五０、六五一、六五
      二、六七八之一等地號土地所有權移轉登記，此有該土地登記申請書、聲明書
      、印鑑證明及土地登記簿謄本等證物附卷可稽（均影本）（見臺灣臺中地方法
      院八十二年度自字第八八二號卷第一七八頁至三００頁、八十七年偵字第一六
      一九一號卷第六五頁至第六九頁），而觀諸上開同意移轉土地聲明書及印鑑證
      明所載簽立或核發日期，分別係八十二年九月十三日、十四日，即同上開甲○○於八十二年九月十三日書立收取債權憑證等之證明書，兩者寓意迥異衝突之
      文書，焉可能同時為之？又被告乙○○堅決否認該聲明書係其所出具（見被告
      乙○○於本院九十三年三月十日答辯狀第六頁），而觀閱該聲明書全篇均係以
      電腦打字，簽署欄亦僅蓋有被告乙○○等人之印鑑章，並非親自署簽，且本院
      稽核上情亦認被告乙○○此時應無出具該等聲明書及交付印鑑證明之可能，則
      被告乙○○因此懷疑係與其簽約而取得土地移轉登記相關文件暨其印鑑章（見
      八十七年度偵字第一六一九一號卷第八一頁）之林民裕，與告訴人丙○○勾串
      ，核亦屬合理之懷疑。
    基前事由，被告乙○○因而於八十三年間向臺灣臺中地方法院提出告訴人丙○○
    、林民裕等人涉嫌妨害自由、詐欺、背信等之告訴，應係因個人於簽約時多人聚
    集而受脅迫感受或屬合理之懷疑，所告尚非全然無因，只因缺乏積極證據證明致
    該自訴案均無罪確定，所訴事實仍不得指為虛偽捏造。
五、綜上所述，被告並非全然虛構事實而誣告，自難論以誣告罪，此外復查無其他積
    極證據足以証明被告確有誣告犯行，自屬不能證明其犯罪。原審疏未詳查，而予
    論罪科刑，自有未合，被告上訴意旨執此指摘原判決不當，為有理由，應由本院
    予以撤銷改判，並諭知被告無罪。
據上論斷，應依刑事訴訟法第三百六十九條第一項前段、第三百六十四條、第三百零
一條第一項前段，判決如主文。
本案經檢察官劉斐玲到庭執行職務。
中　　　華　　　民　　　國　　九十三　　年　　　五　　　月　　 十二 　　日
                              臺灣高等法院刑事第十五庭
                                  審判長法  官  房　阿　生
                                        法  官  蔡　光　治
                                        法  官  雷　元　結
右正本證明與原本無異。
如不服本判決，應於收受送達後十日內向本院提出上訴書狀，其未敘述上訴之理由者
並得於提起上訴後十日內向本院補提理由書（均須按他造當事人之人數附繕本）。
                                        書記官  李　家　敏
中　　　華　　　民　　　國　　九十三　　年　　　五　　　月　　 十二 　　日
